【裁判字號】    98,交聲,1758
【裁判日期】    990204
【裁判案由】    聲明異議
【裁判全文】
臺灣彰化地方法院刑事判決  98年度交聲字第1758號
原處分機關
即移送機關  交通部公路總局臺中區監理所彰化監理站
異議人即
受處分人    甲○○
上列異議人因道路交通管理處罰條例案件，對於交通部公路總局
臺中區監理所彰化監理站民國98年10月23日彰監四字第裁64─IA
0000000、64─IA0000000號裁決書不服，聲明異議，本院裁定如
下：
    主  文
原處分撤銷，並發回原處分機關。
    理  由
一、原處分機關略以：本案因異議人即受處分人（下稱受處分人
    ）所有車牌號碼2362-NE號自小客車於民國98年4月28日上午
    12時46分許、98年5月7日12時28分許，在彰化縣彰化市○○
    街370號前「汽車駕駛人行超速度，超過規定之最高時速20
    公里以上40公里以下」違規，均依道路交通管理處罰條例第
    40條第1項及第63條第1項規定，各均裁處受處分人罰鍰新台
    幣（下同）2,400元並記違規點數3點之處分等情。
二、聲明異議意旨略以：本案受處分人均未收到舉發違規通知單
    及照片，致受處分人無法在期限內陳述意見，為此聲明異議
    等語。
三、按交通法庭認為聲明異議有理由或聲明異議雖無理由而原處
    分不當或違法者，應以裁定將原處分經聲明異議部分撤銷，
    並自為裁定，道路交通案件處理辦法第20條前段定有明文。
    又按汽車駕駛人，行車速度，超過規定之最高時速，或低於
    規定之最低時速，除有第43條第1項第2款情形（即行車速度
    ，超過規定之最高時速60公里以上）外，處新臺幣1,200元
    以上2,400元以下罰鍰；汽車駕駛人有道路交通管理處罰條
    例第40條情形者，除依原條款處罰鍰外，並予記違規點數1
    點，其中小客車駕駛人行車速度，超過規定之最高時速20公
    里以上未滿40公里，於期限內繳納或到案聽候裁決者，處罰
    鍰1,800元，道路交通管理處罰條例第40條、違反道路交通
    管理事件統一裁罰基準表分別定有明文。又按送達，除法規
    另有規定外，由行政機關依職權為之；送達，於應受送達人
    之住居所、事務所或營業所為之；於應送達處所不獲會晤應
    受送達人時，得將文書付與有辨別事理能力之同居人、受雇
    人或應送達處所之接受郵件人員；對於當事人之送達，應為
    送達之處所不明者，行政機關始得依申請准為公示送達，如
    無人為公示送達之申請者，行政機關為避免行政程序遲延，
    認有必要時，得依職權命為公示送達。行政程序法第67條、
    第72條前段、第73條第1項分別著有規定。第78條第1項第1
    款、第2項所明文規定。末按逕行舉發者，應按已查明之資
    料填註車牌號碼、車輛種類、車主姓名或地址，並於通知單
    上方空白處加註逕行舉發之文字後，由舉發機關送達被通知
    人；又違反道路交通管理事件，行為人認為舉發之事實與違
    規情形相符者，得於接獲通知單後，親自或委託他人持該通
    知單，不經裁決向指定之處所，逕依裁罰基準執行並繳納罰
    鍰結案，違反道路交通管理事件統一裁罰標準及處理細則第
    11條第1項第4款、第48條第1項分別訂有明文。
四、經查：
  (一)受處分人甲○○於98年4月28日上午12時46分許、98年5月7
    日12時28分許，駕駛車牌號碼2362-NE號自小客車，在彰化
    縣彰化市○○街370號前，因「汽車駕駛人行車速度，超過
    規定之最高時速20公里以上40公里以下」違規，分別為彰化
    市警察局交通隊警員逕行舉發掣開違規通知單，並上開舉發
    違反道路交通管理事件通知單2紙在卷可憑，且受處分人對
    於上開違規事實均不否認，是本件違規事實，堪以認定。
  (二)次查，舉發機關即彰化縣警察局將前開舉發通知單委由中華
    郵政股份有限公司（下稱中華郵政）依受處分人之設籍地即
    彰化縣鹿港鎮○○里○○路○段622巷20弄7號寄送而以查無
    此人為由退回，彰化縣警察局據以依公示送達程序為送達，
    並移送原處分機關裁處，原處分機關則於98年10月23日分別
    以彰監裁四字第裁64─IA0000000、64─IA0000000號，均裁
    處受處分人罰鍰2400元，並記違規點數3點（依違反道路交
    通管理處罰條例第40條、第63條第1項第3款規定）之處分，
    且委由中華郵政依上址戶籍地寄送，並由乙○○以同居人身
    分收受上開裁決書等情，有彰化縣警察局98年12月28日彰警
    交字第0980070757號、98年6月24日彰警交字第0980033312
    、0980033314號函暨舉發違反道路交通事件通知單公示送達
    移送清冊等件影本各一份及原處分機關於98年12月25日中監
    彰字第0980033464號函、98年10月23日彰監裁四字第裁64─
    IA0000000、64─IA0000000號裁決書各一份、送達證書二紙
    在卷可稽，此為受處分人自承在卷，可認為屬實。
  (三)另查，受處分人戶籍地固設於彰化縣鹿港鎮○○里路○路○
    段622巷20弄7號，有戶籍資料查詢結果畫面1紙在卷可查，
    惟受處分已於本件違規行為前即96年6月26日向原處分機關
    申請增設通信地址：彰化縣鹿港鎮溝墘溝墘巷300之3號，有
    交通部公路總局臺中區監理所彰化監理站99年1月15日中監
    彰字第0990001086號函及所附公路監理業務通信地址申請書
    在卷足憑。是以受處分人既有前開違規行為被舉發機關即彰
    化縣警察局逕行舉發，且受處分人為本件違規行為前，已向
    原處分機關為通信地址之登記，即應視為受處分人之實際所
    在地即居所地，亦為原處分機關已知悉之情，因此，原處分
    機關對於人民為行政處分，自應依前揭送達之規定，對受處
    分人之上開住、居所為合法送達甚明。復查，舉發機關即彰
    化縣警察局對於上開舉發通知單僅向受處分人之住所為送達
    ，疏未向受處分人之上開實際居所為送達，即依公示送達程
    序為公示送達，則該送達難謂合法，又原處分機關未查明舉
    發機關移送上開舉發通知單未為合法送達，而予以退回重新
    送達，即為前開裁決書之處分，且證人乙○○於本院證稱：
    前開裁決書均由伊以同居人身分收受，然伊係住於彰化縣鹿
    港鎮○○路○段622巷20弄5號，伊與受處分人間無親屬關係
    或同居一處，伊受託租於彰化縣鹿港鎮○○里○○路○段62
    2巷20弄7號房屋之鄰居承租人代收渠等掛號信件，但未受託
    簽收受處分人之信件，因而不知前開裁決書之信件係受處分
    人的而予以簽收，事後伊均交給鄰居承租人收取，未交給受
    處分人等情，據此，原處分機關之前開裁決書之處分，當無
    合法送達受處分人自明。
  (三)至上開公路監理業務通信地址申請書，雖記載「爾後由監理
    機關郵寄之相關通知書、稅費繳款書及裁決書等，同意郵寄
    至本人申請之通信地址。（違規罰單仍寄戶籍地，不寄通信
    地址）」之部分，按舉發機關及原處分機關之裁罰處分均屬
    行政機關對人民為不利益之行政處分，依法治國及正當法律
    程序、法律保留原則等原則，本應依法行政，自無別除於法
    律之外，是以原處分機關在前開申請書為「違規罰單仍寄戶
    籍地，不寄通信地址」之片面記載，排除行政機關本身依法
    應向人民之住、居所等處所為送達之義務，同時限制人民遷
    移自由之基本權利之行使，有違上開原則及法令規定，當然
    無效。
  (四)綜上所述，本件前揭舉發通知單及原處分機關之裁決書均未
    合法送達予受處分人，故受處分人為本件異議，為有理由，
    原處分（上開二紙裁決書）應予撤銷。又舉發機關彰化縣警
    察局未合法送達，受處分人無從自動到案繳納罰鍰或聽候裁
    決，且原處分機關裁決內容、期間亦無從認定，故本院認為
    應發回原處分機關，重新合法送達上開舉發通知單後，再另
    為適法裁決，以符法治。
五、據上論斷，應依道路交通管理處罰條例第87條第2項、道路
    交通案件處理辦法第20條，裁定如主文。
中    華    民    國    99    年    2    月     4     日
                  交通法庭    法 官  張德寬
以上正本證明與原本無異。
如不服本判決，應於收受判決後10日內向本院提出上訴書狀，並
應敘述具體理由；其未敘述上訴理由者，應於上訴期間屆滿後20
日內向本院補提理由書（均須按他造當事人之人數附繕本「切勿
逕送上級法院」）。
中    華    民    國    99    年    2     月    4     日
                              書記官  黃得翔

司法院資訊處製作；財團法人民間司法改革基金會備份。
